臺北高等行政法院判決
　　　　　　　　　　　　　　　　　　 95年度訴字第04154號
　　　　　　　　　　　　　　　.
原　　　告　甲○○即私立甲○○文理短期補習班
訴訟代理人　乙○○
被　　　告　經濟部智慧財產局
代　表　人　蔡練生（局長）住同上
訴訟代理人　丙○○
上列當事人間因商標註冊事件，原告不服經濟部中華民國95年10
月18日經訴字第09506064470 號訴願決定，提起行政訴訟，本院
判決如下：
    主  文
原告之訴駁回。
訴訟費用由原告負擔。
    事  實
一、事實概要：
    原告前於民國94年6 月9 日以「法家治學」商標（下稱系爭
    商標，如附圖），指定使用於商標法施行細則第13條所定商
    品及服務分類表第41類之書籍出版、書刊之發行、教科書出
    版、線上電子書籍及雜誌之出版、補習班、語文補習班、才
    藝補習班、電腦補習班、教育資訊、錄音帶之製作、錄音帶
    之發行、碟影片之製作、碟影片之發行，向被告申請註冊。
    經其審查，認系爭商標不足以使服務之相關消費者認識其為
    表彰服務之標識，並得藉以與他人之服務相區別，乃以95年
    6 月19日商標核駁第0000000 號審定書為核駁之處分。原告
    不服，提起訴願，經經濟部以95年10月18日經訴字第095060
    64470 號訴願決定書為「訴願不受理」之決定，遂向本院提
    起行政訴訟。
二、兩造聲明：
　(一)原告聲明（原告未於言詞辯論期日到場，聲明及陳述依其準
    備程序所為之陳述及起訴狀所載）：
    1.訴願決定及原處分均撤銷。
    2.訴訟費用由被告負擔。
  (二)被告聲明：
    1.駁回原告之訴。
    2.訴訟費用由原告負擔。
三、兩造之爭點：系爭商標指定使用於商標法施行細則第13條所
    定商品及服務分類表第41類之商品，是否該當商標法第23條
    第1項第1款之規定，而應不准註冊？
  (一)原告主張之理由：
    1.「訴願之提起，應自行政處分達到或公告期滿之次日30日
      內為之」，為訴願法第14條第1 項所明定，逾期則原行政
      處分即歸確定，如仍對之提起訴願，即為法所不許。又「
      訴願之提起，以原行政處分機關或受理訴願機關收受訴願
      書之日期為準」，同法第14條第3 項復定有明文。原告因
      系爭商標註冊事件，不服被告95年6 月19日商標核駁第09
      3164號審定書所為核駁之處分，原告於95年6 月21日收到
      ，依法應於95年7 月21日前向被告提起訴願，因此原告提
      前於95年7 月20日向被告提出訴願書延後補呈。因原告只
      寄送一份訴願書延後補呈函至被告而未寄送另一份訴願書
      延後補呈函至經濟部。但依上述法規，原告認為既已送達
      延後補呈書至被告，應無違反前揭訴願法。原告並於延後
      補呈書提出後之95年8 月8 日提出訴願書。且被告於行政
      訴訟答辯書第2 頁第4 行後段「又原告於95年7 月21日文
      到智慧財產局要求延後補呈訴願書，被告未察覺原告未向
      經濟部訴願委員會提出延後補呈訴願書請求....，致經濟
      部訴願委員會有本案已逾訴願期間而為訴願不受理之決定
      。」，故此原告認為被告自行承認有行政上疏失，而導致
      原告之權益喪失。
    2.原告已於法定期間內提出訴願書延後補呈的申請，表示當
      時有不服的意思，原告提起訴願是在法定期間內。本件希
      望由法院就實體為判決，不要求審級的程序利益。
    3.原告查詢商標資料發現，註冊第184340號「法家氣功天盤
      圖」申請「傳授氣功運動」，也以「法家」二字審查而審
      查核准，則原告認為依一致標準，系爭商標亦可核准註冊
      。
    4.「法家治學」為原告所自創，於一般網路或補習業並沒有
      人使用，具有識別性。
  (二)被告主張之理由：
    1.「商標應足以使商品或服務之相關消費者認識其為表彰商
      品或服務之標識，並得藉以與他人之商品或服務相區別」
      ，為商標法第5 條第2 項所明定。又「商標不符合第5 條
      規定者，不得註冊」，復為商標法第23條第1 項第1 款所
      明定。本件商標圖樣上之「法家治學」係指一嚴苛之治學
      方式態度，以之作為商標，指定使用於「書籍出版、書刊
      之發行、教科書出版、線上電子書籍及雜誌之出版、補習
      班、語文補習班、才藝補習班、電腦補習班、教育資訊、
      錄音帶之製作、錄音帶之發行、碟影片之製作、碟影片之
      發行」，不足以使服務之相關消費者認識其為表彰服務之
      標識，並得藉以與他人之服務相區別。另依原告提出之「
      法家治學」（參原處分卷第21頁系爭商標實際使用於補習
      班招牌下之商標圖樣）尚難稱經使用已取得識別性。是依
      商標法第23條第1 項第1 款及第24條第1 項之規定，應予
      核駁。
    2.原告於95年7 月21日文到被告要求延後補呈訴願書，被告
      未察覺原告未向經濟部訴願委員會提出延後補呈訴願書請
      求，致將該來文併訴願答辯卷送經濟部訴願委員會，原告
      於95年8 月8 日補呈訴願書（95年8 月9 日被告收訴願書
      副本），致經濟部訴願委員會有本件已逾訴願期間而為「
      訴願不受理」之決定。原告對「訴願不受理」之決定不服
      ，並以本局為被告。由於原告申請之商標欠缺識別性，本
      件雖「訴願不受理」，但應不致影響原告權益，審查結果
      合無二致，併予陳明。
    3.法家是個學派，為嚴苛的研究學問的態度，治學為研究學
      問的方法、態度。「法家治學」使用於補習班的教學上不
      足以與他人的服務相區別，作為表彰服務的標識，欠缺識
      別性。
    4.原告所提「法家氣功」為另案是否妥適的問題，其所提資
      料證明法家氣功已為廣泛的使用。
    5.原告當時只將訴願聲明送給被告承辦人員，並沒有給經濟
      部，以致經濟部沒有收到訴願聲明，此為原告程序上的瑕
      疵。
    理  由
甲、程序部分：
一、原告經合法通知，無正當理由而未於言詞辯論期日到場，核
    無行政訴訟法第218條、民事訴訟法第386條各款所列情形，
    爰依被告之聲請，由其一造辯論而為判決。
二、本件被告95年6 月19日商標核駁第293164號審定書係於95年
    6 月21日送達於原告之代理人乙○○，有其簽章之送達證書
    影本附卷可稽( 原處分卷第22頁) 。而原告係設址於台南市
    ，故其提起訴願期間自送達之次日95年6 月22日起算30日，
    並加計在途期間5 日，其應於95年7 月26日前提起訴願，方
    為適法。訴願決定雖以原告之訴願書卻遲至95年8 月9 日始
    向被告提出，有被告之總收文戳記可稽，而認本件訴願顯已
    逾訴願法第14條第1 項所定30日之不變期間，而為訴願應不
    受理之決定。但查，原告之代理人乙○○於95年7 月21日即
    代理原告向被告提出函文說明就被告95年6 月19日發文(95)
    智商0545字第09580248230 號函( 即被告商標核駁第293164
    號審定書) 正撰訴願書，請准延後補呈等語，有該函文附於
    原處分卷第23頁可憑。因此，原告就原處分已於原處分送達
    之翌日起30日內向被告為不服之意思表示，依訴願法第57條
    規定，訴願人在同法第14條第1 項所定期間向訴願管轄機關
    或原行政處分機關作不服原行政處分之表示者，視為已在法
    定期間內提起訴願。但應於30日內補送訴願書。本件原告已
    於95年8 月9 日補提訴願理由書，有訴願書附於原處分卷第
    26頁足據。因此，本件原告訴願並未逾30日之法定期間。訴
    願決定認本件訴願顯已逾訴願法第14條第1 項所定30日之不
    變期間，而為訴願應不受理之決定，固有未洽。惟原告訴訟
    代理人於本院96年8 月1 日準備程序已陳明本件不要求審級
    之程序利益，仍請求由本院為實體判決。因此，本件仍應由
    本院由實體部分加以審究，應先敘明。
乙、實體部分：
一、按「商標得以文字、圖形、記號、顏色、聲音、立體形狀或
    其聯合式所組成。前項商標，應足以使商品或服務之相關消
    費者認識其為表彰商品或服務之標識，並得藉以與他人之商
    品或服務相區別。」為商標法第5 條所規定。又商標「不符
    合第5 條規定者」不得註冊，復為同法第23條第1 項第1 款
    所規定。
二、經查，系爭商標圖樣係由單純之中文「法家治學」所構成，
    指定使用於「書籍出版、書刊之發行、教科書出版、線上電
    子書籍及雜誌之出版、補習班、語文補習班、才藝補習班、
    電腦補習班、教育資訊、錄音帶之製作、錄音帶之發行、碟
    影片之製作、碟影片之發行」。惟法家為先秦諸子百家中之
    重要學派，其基本思想其中有主張嚴刑峻法，提倡賞罰分明
    者。則「法家治學」使用於補習班的教學上僅係說明原告以
    嚴苛之治學方式用於補習教學，系爭商標與其提供服務內容
    之說明相關，無法使相關消費者認識其為表彰服務之標識，
    並得藉以與他人之服務相區別，自不具識別性，應有首揭商
    標法第5 條第2 項及第23條第1 項第1 款規定之適用。
三、原告雖主張「法家治學」為其所自創，於一般網路或補習業
    並沒有人使用，具有識別性。但查，系爭商標中文與其提供
    補習班教學服務方式相關，予人之印象仍屬其以嚴苛之治學
    方式使用於補習教學的宣傳用語，尚不足以認為可使服務之
    相關消費者認識其為表彰商品或服務之標識，並得藉以與他
    人之商品或服務相區別，原告此部分之主張，並非可採。至
    於原告主張註冊第184340號「法家氣功天盤圖」申請「傳授
    氣功運動」，也以「法家」二字審查而審查核准一節。經查
    ，該等商標圖樣與本件並不相同，案情有異，基於商標審查
    個案拘束原則，亦不能作為有利原告判斷之依據。
四、從而被告以系爭商標之註冊即有違審定時商標法第23條第1
    項第1款之規定而為系爭商標不准予註冊之審定，於法並無
    不合，訴願決定予以維持，亦屬妥適。原告主張前詞，請求
    撤銷訴願決定及原處分，為無理由，應予駁回。
據上論結，本件原告之訴為無理由，爰依行政訴訟法第98條第1
項前段、第218 條，民事訴訟法第385 條第1 項前段，判決如主
文。
中　　華　　民　　國　　96　　年　 　9　　月　 27  　 日
                         第四庭審判長法  官　陳　國　成
                                   　法  官　陳　忠  行
                                     法  官　李　玉　卿
上為正本係照原本作成。
如不服本判決，應於送達後20日內，向本院提出上訴狀並表明上
訴理由，如於本判決宣示後送達前提起上訴者，應於判決送達後
20日內補提上訴理由書（須按他造人數附繕本）。
中　　華　　民　　國　　96　  年　  9 　 月　  27　　 日
                                     書記官  王  英  傑
